---
title: "Manipulacion de Datos con R"
author: "Juarez Emmanuel"
date: "2026-02-15"
output: html_document
---

```{r}
data("airquality")
```
```{r}
airquality
```
```{r}
summary(airquality)
```
# Crear Filtros 

## Seleccion mediante un vector logico 

```{r}
selector <- airquality$Month == 5
mayo <- airquality[selector,]

junio <- airquality[airquality$Month==6,]

mayo
junio 
```
# Funcion Subset ()

> subset(x=, subset, select),

Los parametros de esta funcion son:

- `x` indica el nombre del DataFrame al que queremos aplicar el filtro 
- `subset` es una explesion logica que indica las filas que queremos conservar 
- `select` es el vector indicando el nombre de las columnas que queremos conservar

```{r}
julio <- subset(x=airquality,
                select = c(Month,Day, Temp), # Seleccionamos el grupo de columnas 
                subset= Month==7) # Seleccionamos las filas desde el mes de julio
julio
```

# Seleccion aleatoria 

> sample(x=, size=, replace=)

- `x` Vector de donde obtener la muestra 
- `size`Tamaño de la muestra seleccionada 
- `replace` Es un vector logico que indica si la muestra es con reposicion. 
si es *FALSE* los elementos pueden ser seleccionados una sola vez.
si es *TRUE* los elementos pueden ser seleccionados repetidas veces. 

```{r}
sample(x=1:6, size=5, replace= TRUE)
```

```{R}
# 1. Calcula el numero total de filas en el DataFrame airquality y almacena ese valor en la variable fila 

filas <- nrow(airquality)

# 2. Genera una muestra aleatoria de indices de fila, seleccionando el 60% de las filas sin reemplazo 

muestra <- sample(x= 1:filas, size= filas * 0.6, replace = FALSE)

# 3. Crea un nuevo DataFrame llamado training, tomando las filas seleccionadas aleatoriamente ( muestra ) del DataFrame original airquality

training <- airquality[muestra,]

muestra
training
```
```{r}
# Traeme la diferencia de la muestra anterior 

testing <- airquality[-muestra,]
testing
```

## Filtrado con un vector logico 

> rbinom(n=, size, prob=)

- `n`numero de observaciones 
- `size`es el numero de tiradas 
- `prob`es la probabilidad que tiene el 1 en salir 

En resumen, esta linea de codigo crea un vector de valores binarios donde cada elemento 
indica si la fila correspondiente en airquality ha sido seleccionada ( con probabilida 0.5)
o no. Luego este valor se utiliza como indice para seleccionar las filas correspondientes 
en airquality y formar los conjuntos DatosSeleccion y DatosNoSeleccion.

```{r}
# 1. Genera una secuencia de numeros binarios (0 y 1) de longitud igual al numero de filas en el DataFrame airquality.

seleccion <- rbinom(n= nrow(airquality), size= 1, prob= 0.5) ==1 

# 2. Crea un nuevo DatFrame llamdo datosSeleccion incluyendo solo las filas donde la condicion en 'seleccion' es verdadera.

datosSeleccion <- airquality[seleccion,]

# 3. Crea un nuevo DataFrame llamado datosNoSeleccion incluyendo solo las filas donde la condicion en 'seleccion' es falsa.

datosNoSeleccion <- airquality[!seleccion,]
datosSeleccion
datosNoSeleccion

```
# Ordenamiento 

> order(x, na. last = TRUE, decreasing = FALSE)

- `x`es una secuencia de valores de un vector 

